ACORDAO-COMPLETO-2468226

ACÓRDÃO 3903/2022 ATA 24/2022 - PRIMEIRA CÂMARA

VISTOS, relatados e discutidos estes autos de concessão de pensão civil emitido pelo Instituto Nacional do Seguro Social;
ACORDAM os Ministros do Tribunal de Contas da União, reunidos em sessão da Primeira Câmara, diante das razões expostas pelo Relator e com fundamento no art. 71, inciso III, da Constituição Federal, no art. 39, inciso II, da Lei 8.443/1992 e no art. 260, § 1º, do Regimento Interno do TCU, em:
9.1. considerar legal o ato de concessão de pensão civil emitido em favor de Carmen Maria Ouriques Varela, concedendo-lhe registro;
9.2. encaminhar cópia desta deliberação ao Instituto Nacional do Seguro Social;
9.3. arquivar os presentes autos, nos termos do art. 169, inciso V, do Regimento Interno do TCU.

PENSÃO CIVIL. Atos de Pensão civil da unidade emissora Instituto Nacional do Seguro Social, enviados ao TCU pela unidade de controle interno CONTROLADORIA-GERAL DA UNIÃO para fins de análise e julgamento

Primeira Câmara

Instituto Nacional do Seguro Social.

3. Interessados/Responsáveis:
3.1. Interessado: Carmen Maria Ouriques Varela (XXX.624.150-XX).

13.1. Ministro presente: Walton Alencar Rodrigues (Relator).
13.2. Ministros-Substitutos convocados: Augusto Sherman Cavalcanti (na Presidência) e André Luís de Carvalho.

WALTON ALENCAR RODRIGUES

Adoto, como relatório, o parecer emitido pelo Ministério Público de Contas, representado pela Procuradora-Geral Cristina Machado da Costa e Silva (peça 14) :
"Versam os autos sobre o ato inicial de pensão civil instituída por Paulo Roberto Gonzaga da Silva, falecido no cargo de perito médico previdenciário em 19/01/2008, na condição de servidor ativo do Instituto Nacional do Seguro Social - INSS.
2.	Por intermédio dos pareceres uniformes acostados às peças n.ºs 4 e 5, a Secretaria de Fiscalização de Pessoal - Sefip - opina pela ilegalidade e negativa de registro da concessão de peça n.º 2, devido à inclusão da parcela judicial de 3,17%, no valor de R$ 11,34, no cálculo do benefício de pensão.
3.	Quanto à falha apontada pela Secretaria de Fiscalização de Pessoal - Sefip, verificamos que o referido percentual de 3,17% foi calculado sobre a vantagem de VPNI de quintos incorporados (R$ 357,68) , o que, em nosso entender, não configuraria uma irregularidade. De acordo com as informações constantes de fls. 2/3 da peça n.º 2, tais parcelas foram incorporadas até dezembro de 1994, dada a previsão contida no artigo 10 da Medida Provisória n.º 2.225-45/2001, e o entendimento constante dos Acórdãos n.ºs 7619/2017 e 7620/2017, ambos da 2.ª Câmara. No mesmo sentido, reproduzimos a ementa do Acórdão n.º 9.851/2017 - 2.ª Câmara:
"APOSENTADORIA. RUBRICA DEFERIDA A TÍTULO DE RESÍDUO DA URV (3,17%) . INCIDÊNCIA APENAS SOBRE OS QUINTOS INCORPORADOS ATÉ DEZEMBRO DE 1994. POSSIBILIDADE JURÍDICA DE MANUTENÇÃO DA PARCELA, NOS TERMOS DO ART. 10 DA MEDIDA PROVISÓRIA Nº 2.225-45/2001. LEGALIDADE DO ATO. REGISTRO".
4.	Entendemos, pois, ser improcedente a irregularidade apontada pela unidade técnica, razão pela qual opinamos pela legalidade e registro da concessão de peça n.º 2.
5.	Por todo o exposto, com as vênias de estilo por divergir do encaminhamento oferecido pela Sefip às peças n.ºs 4 e 5, esta representante do Ministério Público de Contas propõe a legalidade e registro da pensão civil instituída por Paulo Roberto Gonzaga da Silva (CPF n.º XXX.312.600-XX) - peça n.º 2."

não há.

Procuradora-Geral Cristina Machado da Costa e Silva.

PENSÃO CIVIL. INSTITUTO NACIONAL DO SEGURO SOCIAL. PERCENTUAL DE 3,17% (URV) CALCULADO SOBRE VPNI DE QUINTOS INCORPORADOS. INCIDÊNCIA APENAS SOBRE OS QUINTOS INCORPORADOS ATÉ DEZEMBRO DE 1994. POSSIBILIDADE JURÍDICA DE MANUTENÇÃO DA PARCELA, NOS TERMOS DO ART. 10 DA MEDIDA PROVISÓRIA 2.225-45/2001. LEGALIDADE DO ATO. REGISTRO.

PENSÃO CIVIL (PCIV)

Secretaria de Fiscalização de Integridade de Atos e Pagamentos de Pessoal e de Benefícios Sociais (Sefip).

Trata-se de ato de concessão de pensão civil emitido pelo Instituto Nacional do Seguro Social, submetido à apreciação deste Tribunal para fins de registro.
Sefip propõe a ilegalidade do ato, com a negativa de seu registro, em razão da inclusão da parcela judicial de 3,17% no cálculo do benefício de pensão, a qual já deveria ter sido absorvida pelas alterações na estrutura remuneratória do interessado.
O Ministério Público de Contas discorda, opinando pela legalidade e registro do ato, visto que a parcela foi incorporada até dezembro de 1994.
Assiste razão ao Parquet especializado.
De fato, o referido percentual de 3,17% foi calculado sobre a VPNI de quintos incorporados até dezembro de 1994, em conformidade com o art. 10 da MP 2.225-45/2001.
A questão foi tratada no voto condutor do Acórdão 9472/2017-TCU-Segunda Câmara, da relatoria do E. Ministro José Múcio Monteiro, in verbis:
5. Inicio o exame desta aposentadoria, observando que o percentual de 3,17% deferido à inativa, no valor de R$ 6,22, tem como base de cálculo os quintos/décimos decorrentes de funções exercidas antes de dezembro de 1994, no montante de R$ 196,08 (peça 12) .
6. Embora a incidência do reajuste de 3,17% nos vencimentos dos servidores seja devida somente até a data de vigência da reorganização ou reestruturação de cargos e carreiras, tal limitação não alcança a vantagem pessoal de quintos/décimos incorporados até dezembro de 1994, conforme dispõe o art. 10 da Medida Provisória nº 2.225-45/2001, in fine:
"Art. 10.  Na hipótese de reorganização ou reestruturação de cargos e carreiras, concessão de adicionais, gratificações ou qualquer outra vantagem de qualquer natureza, o reajuste de que trata o art. 8º somente será devido até a data da vigência da reorganização ou reestruturação efetivada, exceto em relação às parcelas da remuneração incorporadas a título de vantagem pessoal e de quintos e décimos até o mês de dezembro de 1994."
7. Sobre a matéria, é mister reconhecer a plausibilidade jurídica de incidência dos 3,17% sobre as vantagens pessoais da espécie. Nesse sentido, cito as seguintes deliberações:
Acórdão 1392/2011-TCU-Primeira Câmara:
"APOSENTADORIA. INSS. MANUTENÇÃO DE REAJUSTE DE 3,17%, CONCEDIDO A SERVIDOR DO PODER EXECUTIVO FEDERAL APÓS A REESTRUTURAÇÃO DO PLANO DE CARGOS E SALÁRIOS DA CARREIRA DE SEGURIDADE SOCIAL, EM CONTRARIEDADE AO ART. 10 DA MP Nº 2.225-45/2001. ILEGALIDADE. NEGATIVA DE REGISTRO. PEDIDO DE REEXAME. CONHECIMENTO. POSSIBILIDADE JURÍDICA DE PAGAMENTO DO REAJUSTE DE 3,17% À VANTAGEM ORIUNDA DE INCORPORAÇÃO DE QUINTOS/DÉCIMOS, DESDE QUE IMPLEMENTADA ATÉ DEZEMBRO DE 1994. INOCORRÊNCIA DE PAGAMENTO EM BIS IN IDEM. PROVIMENTO. REFORMA DA DELIBERAÇÃO RECORRIDA. LEGALIDADE E REGISTRO DO ATO DE INATIVIDADE. CIÊNCIA".
Acórdão 3497/2011-TCU-Primeira Câmara:
"APOSENTADORIA. POSSIBILIDADE JURÍDICA DE INCIDÊNCIA DO REAJUSTE DE 3,17% SOBRE A VANTAGEM ORIUNDA DE INCORPORAÇÃO DE QUINTOS/DÉCIMOS, DESDE QUE IMPLEMENTADA ATÉ DEZEMBRO DE 1994. PARCELA RELATIVA AO PCCS. INCLUSÃO NOS PROVENTOS APÓS A EMISSÃO DO ATO. IMPLANTAÇÃO DE NOVAS ESTRUTURAS REMUNERATÓRIAS. FALTA DE AJUSTE NOS VALORES PAGOS. LEGALIDADE. DETERMINAÇÕES".
Conforme formulário à peça 2, o interessado exerceu funções no período de 24/2/1977 a 22/2/1987 e percebe as parcelas "82106-VPNI ART.62-A LEI 8112/90 - AT (Vantagem de caráter pessoal - VPNI art. 62-A Lei 8.112/90) ", no valor de R$ 357,68, e "10288-DECISAO JUDICIAL N TRAN JUG AT (Decisão judicial - Outros) - Decisão judicial (Anexo "2006.71.00.020297-1/RS") ", equivalente a R$ 11,34 - valor que corresponde a 3,17% sobre o valor pago a título de quintos (R$ 357,68) .
Assim, não há irregularidade no pagamento da vantagem.
Por esses motivos, julgo o ato legal e concedo-lhe registro.
Ante o exposto, voto para que seja adotada a minuta de acórdão que ora submeto à apreciação deste Colegiado.
TCU, Sala das Sessões, em 19 de julho de 2022.
WALTON ALENCAR RODRIGUES 
Relator